臺灣高等法院臺中分院刑事判決
110年度原上訴字第51號

上  訴  人  
即  被  告  芎秋華



選任辯護人  王晨瀚律師（法扶律師）
上列上訴人即被告因家暴重傷害案件，不服臺灣苗栗地方法院11
0年度原訴字第27號中華民國110年9月30日第一審判決（起訴案
號：臺灣苗栗地方檢察署110年度偵字第3486號），提起上訴，
本院判決如下：
    主  文
原判決撤銷。
乙○○犯重傷未遂罪，共貳罪，均累犯，各處有期徒刑貳年柒月。
應執行有期徒刑貳年玖月。
扣案之鐵鎚壹支沒收。
    事  實
一、乙○○與甲○○為兄弟關係，同住於苗栗縣○○市○○里○○○村00號
    之住處；丙○○與甲○○曾為夫妻關係，乙○○與甲○○、丙○○均具
    有家庭暴力防治法第3條第4款所定之家庭成員關係。乙○○因
    不滿丙○○離婚後仍經常出入其住處探視子女，竟於民國110
    年6月8日14時許，在住處2樓甲○○之房間門口，持鐵鎚及鐵
    釘欲將甲○○房門釘死，丙○○見狀遂上前阻攔。乙○○明知頭部
    為人體重要且脆弱之部位，如持堅硬物品大力揮打，有使他
    人頭部受傷、導致腦部器官、或大腦中樞控制並以神經連結
    之其他身體器官機能毀敗或嚴重減損之重傷害結果，竟仍基
    於使人受重傷之犯意，接續持鐵鎚柄部揮打丙○○之頭部兩下
    ，致丙○○受有頭部外傷、頂部撕裂傷（約2公分）、腦水腫
    、硬腦膜下出血之傷害，幸未達重傷之程度。甲○○上樓後見
    乙○○攻擊丙○○，隨即上前阻擋，乙○○另基於使人受重傷之犯
    意，持鐵鎚柄部揮打甲○○之頭部數下，致甲○○受有頭部外傷
    、左前額撕裂傷（約5公分）、腦水腫、蜘蛛網膜下出血之
    傷害，幸未達重傷之程度。嗣乙○○、甲○○之表弟李○○聽聞聲
    響上樓查看、阻攔，並經警獲報到場且扣得鐵鎚1支，始查
    悉上情。
二、案經甲○○、丙○○訴由苗栗縣警察局頭份分局報請臺灣苗栗地
    方檢察署檢察官偵查起訴。
    理  由
一、證據能力之說明
  ㈠被告以外之人於審判外之陳述，雖不符刑事訴訟法第159條之
    1至第159條之4之規定，而經當事人於審判程序同意作為證
    據，法院審酌該言詞陳述或書面陳述作成時之情況，認為適
    當者，亦得為證據；當事人、代理人或辯護人於法院調查證
    據時，知有同法第159條第1項不得為證據之情形，而未於言
    詞辯論終結前聲明異議者，視為有前項之同意，刑事訴訟法
    第159條之5亦有明文，而該條規定之立法意旨，在於確認當
    事人對於傳聞證據有處分權，得放棄反對詰問權，同意或擬
    制同意傳聞證據可作為證據，屬於證據傳聞性之解除行為，
    如法院認為適當，不論該傳聞證據是否具備刑事訴訟法第15
    9條之1至第159條之4所定情形，均容許作為證據，不以未具
    備刑事訴訟法第159條之1至第159條之4所定情形為前提（最
    高法院104年度第3次刑事庭會議決議參照）。經查，本院下
    列所引用之供述證據，檢察官、被告乙○○及其辯護人於本院
    準備程序中均表示同意有證據能力（本院卷第103頁），且
    迄至本院言詞辯論終結前，亦均未聲明異議，可認均同意作
    為本案證據，本院審酌該等證據之取得過程並無瑕疵，與本
    案待證事實間復具有相當之關聯性，以之為本案證據尚無不
    當，認為得為本案之證據，是依刑事訴訟法第159條之5之規
    定，均有證據能力。
  ㈡又傳聞法則乃對於被告以外之人於審判外之言詞或書面陳述
    而為規範。本案判決以下引用之非供述證據，固無刑事訴訟
    法第159條第1項規定傳聞法則之適用，然經本院於審理時依
    法踐行調查證據程序，與本案待證事實具有自然之關聯性，
    且無證據證明係公務員違法取得之物，依法自得作為證據。
二、認定事實所憑之證據及理由：　
    上開事實，業據被告乙○○於原審與本院之準備程序及審理時
    均坦承不諱；核與告訴人甲○○、丙○○（下合稱告訴人2人）
    、證人李○○於警詢、偵查中證述之情節大致相符（見偵卷第
    49至67、289至311頁），並有告訴人2人之重光醫院乙種診
    斷書、病歷資料、照片附卷可考（見偵卷第107至111、119
    至129、327至358頁），足認被告之任意性自白與事實相符
    ，洵值採信，本案前揭事證明確，被告犯行堪以認定，應予
    依法論科。
三、論罪科刑：
  ㈠按家庭暴力：指家庭成員間實施身體、精神或經濟上之騷擾
    、控制、脅迫或其他不法侵害之行為；又家庭暴力罪，指家
    庭成員間故意實施家庭暴力行為而成立其他法律所規定之犯
    罪，家庭暴力防治法第2條第1、2款定有明文。本案被告乙○○為告訴人甲○○之兄、告訴人丙○○則曾為告訴人甲○○之配偶
    等情，業據被告與告訴人2人陳述明確（見偵卷第49、57頁
    ，原審卷第155頁），其與告訴人2人分別具有家庭暴力防治
    法第3條第4款所定現為旁系血親、曾為旁系姻親之家庭成員
    關係。是核被告上揭所為，係犯刑法第278條第3項、第1項
    之重傷未遂罪。被告對告訴人2人為重傷未遂之犯行，屬家
    庭成員間實施身體上不法侵害之行為，該當家庭暴力防治法
    所稱之家庭暴力罪，因家庭暴力防治法之上開條文並無罰則
    之規定，自仍應依重傷未遂罪予以論罪科刑，併予敘明。
  ㈡被告基於同一使特定人受重傷之犯意，於密接之時間內，先
    後持鐵鎚柄部揮打告訴人2人各自之頭部，造成告訴人2人分
    別受有傷害；被告分別對告訴人2人各自之多次揮打行為，
    客觀上係各自侵害同一法益，依一般社會健全觀念，在時間
    差距上難以強行分開，應視為數個舉動之接續施行，合為包
    括之一行為予以評價較為合理，皆屬接續犯，分別均僅論以
    一罪。
  ㈢被告分別對告訴人2人之重傷未遂行為，其犯意各別、行為互
    殊，被害人亦不相同，應予分論併罰。
  ㈣刑之加重、減輕事由：
　⒈按刑法第47條第1項有關累犯加重本刑之規定，不生違反憲法
    一行為不二罰原則之問題。惟其不分情節，基於累犯者有其
    特別惡性及對刑罰反應力薄弱等立法理由，一律加重最低本
    刑，於不符合刑法第59條所定要件之情形下，致生行為人所
    受之刑罰超過其所應負擔罪責之個案，其人身自由因此遭受
    過苛之侵害部分，對人民受憲法第8條保障之人身自由所為
    限制，不符憲法罪刑相當原則，牴觸憲法第23條比例原則。
    於此範圍內，有關機關應自本解釋公布之日起2年內，依本
    解釋意旨修正之。於修正前，為避免發生上述罪刑不相當之
    情形，法院就該個案應依本解釋意旨，裁量是否加重最低本
    刑，司法院釋字第775號解釋文參照。查被告前因公共危險
    案件，經法院判決處有期徒刑6月確定，並於105年5月24日
    有期徒刑執行完畢出監，有臺灣高等法院被告前案紀錄表在
    卷可考；是被告於受前案有期徒刑執行完畢後，5年內故意
    再犯本案有期徒刑以上之2罪，自均構成累犯。然審酌被告
    前所違犯者乃係侵害社會法益之公共危險罪，與本案重傷未
    遂罪之罪質迥異，且犯罪行為、手段、目的均不相同，尚難
    認為其具有對刑罰反應力薄弱或主觀惡性重大之情形，故本
    院綜合斟酌各項情狀，認本件被告所為2次重傷未遂犯行，
    尚無依刑法第47條第1項規定加重其刑之必要，爰不予加重
    其刑。
　⒉被告雖已著手為使人受重傷之攻擊行為，幸未生告訴人2人受
    重傷之結果，其犯罪尚屬未遂，爰均依刑法第25條第2項規
    定，按既遂犯之刑減輕之。
四、被告乙○○本件前揭犯罪事證既明，原審予以論罪科刑，固非
    無見，惟查：被告乙○○本件分別對其弟甲○○與前弟媳丙○○犯
    重傷害未遂罪，固應予非難，惟考量被告乙○○客觀之犯行、
    主觀之惡性，與其犯後於原審及本院均已坦承犯行，上訴本
    院後復已與被害人甲○○、丙○○書立和解書，達成和解；被害
    人甲○○與丙○○復皆已於本院當庭表明願意原諒被告之意旨（
    本院卷第104、117頁），原審未及審酌此等情狀，即有未洽
    ，被告乙○○以原審判決量刑過重，提起上訴，指摘原判決不
    當，即為有理由，應由本院均予以撤銷改判。爰以行為人之
    責任為基礎，審酌被告曾有對告訴人甲○○為傷害犯行，經法
    院判處有期徒刑5月確定（見原審卷第165至168頁附臺灣苗
    栗地方法院101年度苗簡字第41號判決）；另對告訴人丙○○
    為傷害犯行，經臺灣苗栗地方檢察署檢察官以107年度偵字
    第3754號為不起訴處分（因告訴人丙○○嗣後撤回告訴，有該
    案不起訴處分書附原審卷第173至174頁可考）之前案紀錄，
    顯見其自我控制能力不佳，動輒對他人暴力相向、素行不良
    ，竟又於本案僅因生活中與告訴人2人發生摩擦、爭執，不
    思以理性、和平之方法解決歧見，貿然以暴力手段為本案犯
    行，已對告訴人2人造成嚴重傷害，並致其等身心受創，所
    為實應非難；兼衡其犯後尚能坦承犯行、正視己過之態度，
    暨犯罪之動機、目的、手段，另自陳高職畢業之智識程度，
    現於建築工地工作、每日收入約新臺幣1,500元至1,800元，
    與母、姐同住，母患有慢性病及心臟病、姊需定期洗腎，協
    助照顧姊之生活、及告訴人甲○○子女之家庭生活狀況（原審
    卷第158頁、本院卷第145頁）等一切情狀，分別量處如主文
    第2項所示之刑；另就被告所犯二罪，考量其犯罪之目的、
    動機雷同，犯罪時間接近等一切情形，定其應執行之刑，以
    資懲儆。
五、沒收部分：扣案之鐵鎚1支，係被告所有、供本案犯罪所用
    之物，業據被告供承在卷（原審卷第102頁），爰依刑法第3
    8條第2項前段規定，宣告沒收。
據上論斷，應依刑事訴訟法第369條第1項前段、第364條、第299
條第1項前段，家庭暴力防治法第2條第2款，刑法第278條第1項
、第3項、第47條第1項、第25條第2項、第51條第5款、第38條第
2項前段，判決如主文。
本案經檢察官呂宜臻提起公訴，檢察官丁○○到庭執行職務。
中　　華　　民　　國 　 111　 年　　 1　　月 　　6　　日
            刑事第七庭  審判長法  官  梁  堯  銘
                              法  官  羅  國  鴻
                              法  官  張  智  雄
以上正本證明與原本無異。
如不服本判決應於收受送達後二十日內向本院提出上訴書狀，其
未敘述上訴理由者，並得於提起上訴後二十日內向本院補提理由
書（均須按他造當事人之人數附繕本）「切勿逕送上級法院」。
因疫情而遲誤不變期間，得向法院聲請回復原狀。
                              書記官  陳  玫  伶
　　　　　　　　　　　　　　　
中　　華　　民　　國　　111 　年　　1 　　月　　6 　　日


附錄本案論罪科刑法條：

中華民國刑法第278條
使人受重傷者，處5年以上12年以下有期徒刑。
犯前項之罪因而致人於死者，處無期徒刑或10年以上有期徒刑。
第1項之未遂犯罰之。